臺灣板橋地方法院民事判決　　　　　　　　　　　　　九十三年度訴字第七四四號
　　原　　　告　丁○○
　　被　　　告　丙○○
　　訴訟代理人　林永勝律師
右當事人間請求請求行使監督權事件，於民國九十三年七月十二日辯論終結，本院判
決如左：
    主    文
原告之訴駁回。
訴訟費用由原告負擔。
    事實及理由
一、原告主張：
  (一)被告於民國（下同）七十六年七月七日變更登記為執行業務董事兼即欣企業有限
    公司（下稱即欣公司）法定代理人後，並未依公司法第二百二十八條規定及即欣
    公司章程第十一條規定造具清冊，已損害股東權益。
  (二)按「不執行業務之股東，得隨時向執行業務之股東質詢公司營業情形，查閱財產
    文件、帳簿、表冊。」、「不執行業務之股東，均得行使監察權；其監察權之行
    使，準用第四十八條之規定。」，公司法第四十八條、第一百零九條定有明文。
    原告為即欣企業有限公司之股東，曾於九十三年三月十六日以存證信函催請被告
    於同年月二十二日前，通知會計師備妥即欣公司應交給原告查閱之資料，在會計
    師事務所供原告查閱；但至同年四月五日止，被告均置之不理，而向會計師查詢
    時，會計師稱未收到被告通知，故無法提供原告查閱。被告之行為已嚴重損害原
    告權益。
  (三)聲明：被告應許原告依公司法第四十八條規定行使監督權。查閱即欣公司章程第
    十一條規定，將營業報告書、資產負債表、財產目錄、損益表、股東權益變動表
    、現金流量表、盈餘虧損表、來往銀行收支記錄及勞保、健保薪資表等帳冊。查
    閱資料從民國七十年一月一日起至民國九十三年三月三十一日止，在會計師處供
    原告查閱。
二、被告辯稱：
  (一)按「不執行業務之股東，均得行使監察權；其監察權之行使，準用第四十八條之
    規定。」、「不執行業務之股東，得隨時向執行業務之股東質詢公司營業情形，
    查閱財產文件、帳簿、表冊。」公司法第一百零九條、第四十八條定有明文；惟
    依上開法律之規定，其請求之對象係指執行業務之股東，而且原告須現在為該公
    司之股東，非則其訴即不合法，應予駁回，合先敘明。
  (二)被告擔任法定代理人之即欣公司係設立於六十八年間，蓋依當時有效之公司法第
    二條之規定，有限公司之股東僅須符合二人以上二十二人以下之規定，故即欣公
    司於設立時，僅有該公司之法定代理人丙○○、林秀玉為原始之股東，實際出資
    者為被告丙○○，林秀玉（即被告之弟甲○○之配偶）係受被告之信託而持有即
    欣公司之出資額，作為掛名之股東。嗣後公司法於六十九年四月間修正公佈第二
    條之規定（即現行公司法修正前之條文），有限公司之股東須符合五人以上，二
    十一人以下。為符合上開法律規定之股東人數，即於七十年九月間再次將被告原
    信託於林秀月名下之出資額分割，再信託於被告之親人，即原告（被告之兄）、
    乙○○（被告之弟）及王李秀月（被告之母）等三人。故原告本為掛名之股東，
    並無出資之實，此點可請原告提出其是否確有出資之證據即明，另證人乙○○於
    鈞院出庭時亦證稱，其僅為掛名之股東即明。即欣公司為實質上之一人公司，僅
    為符合公司法所規定股東最低人數之限制，才將被告方將出資額信託於原告，是
    原告並無權利違背信託人即被告之信託意旨，來行使之監察權。
  (三)次按，公司法於九十年十一月間再次修正第二條之規定，將有限公司之股東人數
    規定僅要一人以上即可，有鑑於此，被告乃終止對原告等人之信託，要求渠等將
    出資額轉讓予被告，亦經原告、乙○○及林秀玉等人親自於九十一年簽署變更章
    程及轉讓出資額之同意書，僅尚未辦理變更登記而已。故究其實，原告現並非為
    即欣公司之股東（蓋變更登記僅為對抗要件而已，並非生效要件）。被告實不知
    原告為何無故提起訴訟，要求行使股東業務監督之權利；原告之訴，顯無理由。
  (四)聲明：1.請求駁回原告之訴。2.如受不利之判決，願供擔保請准宣告免為假執行
    。
三、本院判斷：
    原告主張其為即欣公司股東，自得依據公司法第一百零九條、第四十八條規定，
    基於不執行業務股東身分，向執行業務股東即被告請求查閱公司財產文件、帳簿
    、表冊；被告則否認原告股東身分，故本件兩造爭執點在於原告是否具有即欣公
    司股東身分。以下分別說明：
  (一)查被告主張即欣公司係設立於六十八年二月十五日，當時僅有丙○○、林秀玉二
    人為股東，二人出資額各為五十萬元，並由林秀玉擔任執行業務股東；之後於七
    十年九月十四日，林秀玉將其名下出資額，分別轉讓十萬元予原告（被告之兄）
    、乙○○（被告之弟）及王李秀月（被告之母）三人；再於九十一年三月十一日
    ，原告、乙○○、林秀玉三人與被告書立同意書，將其三人名下持有之出資額全
    數轉讓予被告等情，業經其提出被告所不爭執之即欣公司修改章程關資料及同意
    書為證（本院卷第六○頁至第六五頁），應可認定屬實。
  (二)證人即兩造之弟乙○○證稱：「我年齡最小，公司我沒有出資，公司六十八年成
    立時我就在公司工作了，是丙○○叫我去公司工作的，當時公司只有丙○○一人
    出資，我在公司一直沒有出資，我知道自己有被登記成股東，出資額十萬元，我
    三哥甲○○有告訴我這件事情，當時是他在辦公司登記的，當時公司會計都是甲○○負責的」等情；另證人甲○○亦證稱：「我大哥丁○○與二哥丙○○之間有
    無借貸關係我不清楚，我只知道公司成立時候只有一部車床而已」、「公司登記
    都是我一人辦理的，公司剛開始成立時候我太太與丙○○二人登記而已，我太太
    林秀玉只是人頭，只是借給丙○○辦理登記而已，這是六十八年的事情，七十年
    的時候公司股東變成五人，是把原來的股份分割給另外三人，就是我母親王李月
    秀、乙○○、丁○○名下，當時是二哥把資料拿給我，叫我去辦理登記的，至於
    他們之間有無金錢往來我就不清楚，我當時只是代辦資料而已」、「九十一年間
    又要辦理變更登記，變更原因為何我不清楚，我只是受託辦理登記，當時丁○○
    有簽同意書，同意書內容就是丁○○把他持有部分轉讓給丙○○，簽同意書動機
    為何我不清楚」等情（本院卷第四七頁至第四八頁）。由上述證詞對照即欣公司
    修改章程資料可知，即欣公司應是由被告一人出資設立，原告僅於七十年間受讓
    借名股東林秀玉之股份而成為即欣公司股東而已。至於原告主張即欣公司一開始
    是由其一人出資成立云云，但僅能提出其當時確有收入之證明而已，並無法舉證
    其確有出資設立公司之情事，即無法採信。
  (三)按「公司未發行股票者，其記名股份轉讓之成立要件，僅須當事人間具備要約與
    承諾之意思表示為已足。且公司法第一百六十五條第一項所稱之『不得以其轉讓
    對抗公司』者，於未發行股票之公司係指未『過戶』前，不得向公司主張因受讓
    而享受開會及分派股息或紅利而言，並不包括已受讓股份之股東請求為股東名簿
    記載變更之權利，此觀同法條第二項而自明，該股份轉讓之成立要件與對抗要件
    ，迥不相同。」（最高法院八十九年度台上字第二二九一號、九十二年度台上字
    第一七七○號判決參照）。由證人甲○○之證詞，對照前述即欣公司修改章程相
    關資料、同意書可知，原告係於七十年九月十四日受讓股東林秀玉之部分出資額
    ，而成為即欣公司股東，之後於九十一年三月十一日，與被告書立同意書，將原
    告名下持有之出資額全數轉讓予被告，且原告於本院審理時亦陳稱「同意書我有
    簽名、蓋章」一語（本院卷第五三頁），顯然原告自認該份同意書之真正，依照
    前述最高法院見解，原告即已因合意轉讓股份而喪失即欣公司股東身分。
  (四)原告雖另陳稱「被告都沒有把十萬元給我，後來甲○○請我補簽同意書日期，我
    就不同意了」云云。惟查，前述同意書既經兩造合意有效成立，自不得由其中一
    方於事後任意否定其效力，縱使原告所指被告並未給付轉讓股份之對價十萬元一
    節屬實，亦僅為原告得否另訴請求原告給付該筆款項之問題而已，對於原告已喪
    失即欣公司股東身分一事，並無任何影響。
  (五)從而，原告既已非即欣公司股東，其依據公司法第一百零九條、第四十八條規定
    提起本訴，顯無理由，應予駁回。
四、結論：原告之訴為無理由，依民事訴訟法第七十八條，判決如主文。
中　　　華　　　民　　　國　　九十三　　年　　　七　　　月　　二十六　　日
                                臺灣板橋地方法院民事第三庭
                                    法  官  劉以全
右為正本係照原本作成
如對本判決上訴，須於判決送達後廿日內向本院提出上訴狀
中　　　華　　　民　　　國　　九十三　　年　　　七　　　月　　二十六　　日
                                    書記官  王苑琦
